臺灣高等法院臺中分院刑事判決　　　　 96年度上易字第966號
上　訴　人
即　被　告　甲○○
指定辯護人　本院公設辯護人　丁○○
上列上訴人因傷害案件，不服臺灣彰化地方法院95年度重訴字第
25號中華民國96年4月26日第一審判決 （起訴案號：臺灣彰化地
方法院檢察署95年度偵字第9495號），提起上訴，本院判決如下
：
    主  文
上訴駁回。
    事  實
一、甲○○與乙○○之妻林淑惠二人間因有男女情感之糾紛，甲○○與乙○○二人為此即相約商談解決之道，乙○○夫妻二
    人並於民國九十五年十月十四日夜間十時三十分許，依約前
    往黃戎瑍（公訴人誤繕為黃戎煥）所經營位在彰化縣花壇鄉
    ○○村○○路○段五二六號前之臭豆腐攤，甲○○與乙○○
    、林淑惠、李宏政及綽號「麗麗」「四嫂」之成年女子等人
    於同桌飲酒席間並發生口角，甲○○酒後（尚未達於精神耗
    弱及心神喪失之程度）一言不合即先將所合坐之餐桌翻倒，
    此時乙○○因懷疑其妻與甲○○二人有男女情感糾紛，心生
    不悅，進一步與甲○○發生口角衝突及拉扯。適乙○○之友
    人丙○○於同日晚間十一時四十五分到場，丙○○一到場見
    狀即上前欲拉開甲○○與乙○○二人，丙○○並質問甲○○
    ：「現在是什麼情形？」，此時甲○○誤以為丙○○係乙○○叫喚來之幫手，即與丙○○發生口角並徒手毆打丙○○，
    致丙○○受有臉部挫傷、上唇挫傷、鼻瘀血腫大、上唇撕裂
    傷等傷害（此部分業據丙○○於原審當庭撤回告訴，經原審
    法院為不受理判決確定）。嗣乙○○因見其友人丙○○與甲○○正在扭打，即偕同丙○○徒手與甲○○互毆，亦致甲○○受有頭部外傷併頭部血腫之傷害（丙○○、乙○○普通傷
    害部分，甲○○未提出告訴）。甲○○因遭乙○○、丙○○
    二人圍毆，心生不滿，一時氣憤，竟移身二、三公尺至黃戎
    瑍之臭豆腐攤車，並花五至六秒之時間，在該臭豆腐攤車內
    分別尋得菜刀各一支（均非屬列管之刀械）。甲○○隨即手
    持雙刀向乙○○叫囂揮舞，於揮舞時黃戎瑍見狀即欲上前阻
    止，甲○○為防手中菜刀遭黃戎瑍拿回，雙方在拉扯中甲○○不慎將其中一支菜刀之刀背撞擊到黃戎煥所有臭豆腐攤車
    之左前保險桿，導致該支木柄菜刀自刀背處呈不規則狀之方
    式斷裂，而留下菜刀部分刀身及刀鋒部分斷裂處突出。此時
    巫進興適正在一旁察看其友人丙○○受傷之傷勢，不料甲○○竟另基於普通傷害之犯意，雙手持刀（其中一支木柄菜刀
    ，業已部分斷裂而成不規則狀）朝乙○○身後靠近，乙○○
    察覺後迅即起身轉身欲防衛時，甲○○即持已斷裂之菜刀朝
    乙○○左側腹、腰部猛力橫掃（公訴人誤為砍擊），致該前
    已斷裂木柄菜刀之刀身及不規則刀鋒前緣再度斷裂成二大片
    （即偵查卷第二十四頁所示）及二小片，其中不規則刀鋒前
    緣所斷裂成之二小片並留在巫進興之左側腹部骨盆骨內（後
    經開刀自乙○○左腹部骨盆骨內取出），乙○○為撥開甲○○持刀之攻擊，又遭甲○○持另一把黑塑膠柄菜刀揮擊，致
    傷及左上臂及左頸處，並因而造成乙○○受有左側骨盆長五
    、寬二、深二‧五公分、左耳和左頸長四、寬一、深０‧五
    公分、左上臂長五、寬０‧八、深０‧五公分之撕裂傷等傷
    害。又黃戎瑍在無法搶回菜刀時即先行前往報警，而甲○○
    亦在其他在場之人勸說下隨即自行停止繼續揮刀，迨警員趕
    至時即持槍嚇令甲○○將手中之菜刀丟棄而當場查獲，並扣
    得非屬甲○○所有供行兇所用之菜刀二支（其中一支係完整
    ；另一支木柄菜刀則刀片已斷裂成二大片，斷裂之刀片除其
    中二小片係開刀自乙○○左腹部骨內取出外，其餘則均未尋
    獲扣案）。嗣乙○○經緊急送往彰化縣彰化市秀傳紀念醫院
    急救，經急診手術後，再住進病房治療。
二、案經乙○○訴由彰化縣警察局彰化分局報請臺灣彰化地方法
    院檢察署檢察官偵查起訴。
    理  由
一、按被告以外之人於審判外之陳述 ，雖不符刑事訴訟法第159
    條之1、159條之2、159條之3 、159條之4等規定，而經當事
    人於審判程序同意作為證據，法院審酌該言詞陳述或書面陳
    述作成時之情況，認為適當者，亦得為證據。當事人、代理
    人或辯護人於法院調查證據時，知有第159條第1項不得為證
    據之情形，而未於言詞辯論終結前聲明異議者，視為有前項
    之同意，刑事訴訟法第159條之5定有明文。本件被告及指定
    辯護人於本院審理時，就下列證人黃戎瑍、丙○○於審判外
    之陳述部分，未就其證據能力聲明異議，本院審酌該言詞陳
    述作成時之情況，並查無其他不法之情狀，足認為得為本案
    之證據，依刑事訴訟法第159條之5之規定，有證據能力，合
    先說明。
二、訊據被告甲○○對於上揭時、地持刀傷害被害人乙○○致其
    受有前開傷害之事實供承不諱，雖矢口否認有犯罪之故意，
    辯稱：伊因遭乙○○、李俊煌二人毆打，為了自衛才持刀，
    目的只是要防身，並無犯罪故意；當時伊若未持刀自衛，可
    能已被打云云。
三、本院查：
　(一)被告於前揭時地持刀傷害被害人乙○○，致乙○○受有左側
　  骨盆長五、寬二、深二‧五公分、左耳和左頸長四、寬一、
    深０‧五公分、左上臂長五、寬０‧八、深０‧五公分之撕
    裂傷等傷害之事實，業據被告供承不諱；參酌：(一)證人即被
    害人乙○○於檢察官九十五年十一月十四日訊問時證稱：「
    （檢察官問：九十五年十月十四日二十三時四十分在彰化縣
    花壇鄉○○路○段五二六號是否被江洲拿刀傷害？如何傷害
    ？）答：有，他先和我朋友口角衝突打架，丙○○被打倒在
    地，我去扶丙○○，甲○○就打我，我問丙○○有沒有怎樣
    ，他說沒有，我背對著甲○○，我轉頭過來，他就拿刀傷我
    ，砍到我的腰部，我離他很近，他是拿刀橫掃過來，第一刀
    刀子就斷掉，留一些在身體裡面，造成很大的傷口，醫先說
    差一點就穿過肚子，會造成內出血。第二刀我就用雙手一直
    揮，他就傷到我的手臂，第三刀在脖子，第四刀在胸口」等
    語；(2)證人即現場目擊者黃戎瑍於原審審理時證稱：「（審
    判長問：請詳述當天事情發生經過？你有無在場？）答：我
    當天有在場，當天生意不錯，因為我忙，我在炸臭頭腐有聽
    到吵雜的聲音，後來有聽桌子翻倒在地上的聲音，桌子倒了
    之後就有人在打架，打完架之後，被告就在我臭頭腐的攤子
    找東西，後來被找到菜刀，我本來不知道他要找什麼，我發
    現他拿菜刀我就要跟他搶菜刀，但提搶不回來，在搶菜刀過
    程中被告有拿其中一把菜刀揮過去，有揮到車斗，那把菜刀
    就斷了，我就跟他說你要做什麼，我告訴被告說我只是作小
    生意，你們這樣子，我無法生存，後來被告將菜刀拿走之後
    ，有客人說你不趕快報警還在做什麼，我就趕去報警，後來
    我跟兩個警員過來，警員過來之後，就吹哨，過一份鐘後救
    護車就過來了」等語及卷附被害人之驗傷診斷書及扣案之菜
    刀二把，被告之自白應與事實相符。
　(二)被告雖辯稱：伊因遭乙○○、丙○○二人毆打，為了自衛才
  　持刀傷人云云，惟按：正當防衛必須對於現在不法之侵害始
　  得為之，侵害業已過去，即無正當防衛可言。至彼此互毆，
    又必以一方初無傷人之行為，因排除對方不法之侵害而加以
    還擊，始得以正當防衛論。故侵害已過去後之報復行為，與
    無從分別何方為不法侵害之互毆行為，均不得主張防衛權（
    最高法院八十三年度臺上字第四二九九號判決意旨參照）。
    證人丙○○於原審法院九十六年三月十五日審理時，就案發
    經過證稱：「起因乙○○跟我是同事，我們下班後他邀我去
    喝酒，我到達現場時我不知道乙○○跟被告是因為何原因發
    生口角並大小聲，我想要當調人，我當時叫他們二人用說的
    就好了，那時候乙○○的太太也在現場，也大小聲，他們都
    有喝酒，後來雙方就有肢體的衝突，也有掀桌子，被告他心
    理有誤會說乙○○是叫我去打架，但是實際情形不是如此，
    當時只是誤會而已，我只是去喝酒，事情發生後我就不知道
    人了，因為我頭暈，經過情形是雙方都有互相毆打，我也有
    打被告，被告也有打我，我認為雙方都是互毆，所以我才願
    意無條件和解」「我一開始是好言跟被告說，但是被告罵我
    還掀桌子，我氣不住，我就出手打被告，接著我們二人就徒
    手互毆，被告因為打到我的臉，我就暈掉了，當時乙○○跟
    他太太兩人自己在後面吵架，我被打暈之後，乙○○有過來
    扶我，但是因為我後來昏迷了，所以不清楚乙○○跟被告之
    間發生何事」「（事發原因）我不是很清楚，但是好像是因
    為被告跟乙○○的太太一起在外地工作，乙○○希望他太太
    不要在外地工作，後來乙○○的太太有回家，我沒有很想過
    問乙○○夫妻的事情」「只說叫我去喝酒，我完全不知道乙○○在攤位已經跟別人起口角，我到現場時根本沒有跟乙○○一起坐下來喝酒，因為當時雙方已經在爭執了，而那天乙○○夫妻去攤位前就已經在我們工廠內吵架」等語及證人乙○○上開九十五年十一月十四日於檢察官訊問時所為之結證
    內容可知，本案發生前，被告與乙○○、丙○○等人已發生
    互毆行為，揆之上開說明，被告自不得主張正當防衛，所辯
    難以採納。
　(三)被告於原審法院九十六年四月十二日審理時對於案發當時之
　  部分細節，如：被告知悉乙○○當時雙手是空空的，被告尚
    知悉有一個國小同學，看到伊就把伊叫住及警察隔多久之時
    間到場等情，均可為明確之回憶及答覆，足見被告為本件犯
    行時仍係意識清醒之狀態，不論其是否飲酒，並不影響其責
    任能力（最高法院八十一年度臺上字第五六二九號判決意旨
    參見）。
　(四)無積極證據證明被告有殺人之犯意公訴意旨雖以 ：I被告持
　  以猛砍告訴人巫進興之菜刀，係屬金屬材質，質地堅硬，且
    刀鋒銳利，有被告甲○○供行兇所用之菜刀二支（其中一支
    刀片斷裂成四片）扣案可考及該二把菜刀照片二張附卷可稽
    。又左側腹、腰及左頸內有重要臟器及大血管，以銳利之菜
    刀朝人體之左側腹、腰及左頸猛砍，易傷及重要臟器及大血
    管，客觀上足以致人於死，為一般人所明知，被告甲○○為
    一成年男子，對此應知之甚明，竟仍持菜刀朝告訴人巫進興
    之左側腹、腰及左頸猛砍，致菜刀刀片斷裂，留於骨頭中，
    難認其主觀上尚無致人於死之認識。II告訴人巫進興受有左
    側骨盆長五、寬二、深二‧五公分、左耳和左頸長四、寬一
    、深０‧五公分、左上臂長五、寬０‧八、深０‧五公分撕
    裂傷等傷害，X光顯示左側骨盆骨內有疑似刃之異物 ，據從
    左側骨盆內盆骨內取出之異物，兇器應為薄之利刃，其所受
    之傷，雖然在醫療團隊之治療下，目前已大致安全，但下手
    應該蠻重，薄刃才能穿透入骨，若稍偏一些就會傷及內臟或
    大血管，有秀傳紀念醫院九十五年十一月二十二日九五明秀
    （醫）字第九五一五０五號函附卷可稽等情，認被告確係基
    於殺人之故意，而為上開加害告訴人巫進興之行為，然查：
　(1)殺人與傷害之別，應以有無殺意為斷，被害人受傷之多寡，
　  及是否為致命部位，有時雖可藉為認定有無殺意之心證，究
    不能為絕對標準（最高法院八十三年度臺上字第五五二０號
    判決意旨參照）。又按刑法第二百七十八條第一項罪名之成
    立，既須行為人有使人受重傷之故意，尤須被害人已受重傷
    之結果，如僅行為人有使人受重傷之故意，而被害人之傷害
    未至同法第十條第四項各款之程序者，則其犯罪仍係未遂。
    倘行為人並無使人受重傷之故意，則應分別是否已致被害人
    於重傷，依同法第二百七十七條第一項或第二項後半段處斷
    （最高法院二十四年上字第一九四四號判例意旨參見）。另
    按使人受重傷未遂與普通傷害之區別，應以行為人於加害時
    有無使人受重傷之故意為斷；至於被害人受傷之部位及加害
    人所用之兇器，有時雖可作為認定有無重傷故意之心證，究
    不能據為絕對之標準（最高法院七十七年度臺上字第四二四
    六號判決意旨參照）。
　(2)原審法院當庭勘驗扣案之已斷裂之菜刀一把其結果為：勘驗
  　扣案前方斷裂之該把木柄菜刀，該菜刀最寬處七公分，而扣
　  案斷裂菜刀片前緣（也就是較窄處）為六點三公分，前方斷
    裂附木柄之斷裂菜刀，可以與另壹片斷裂菜刀片組合，而扣
    案自被害人乙○○身上所取下之兩片刀片，該兩片刀片無法
    自行組合，且該兩片刀片之任一片刀片，均無法與扣案前方
    斷裂之菜刀及斷裂菜刀片組合，而自乙○○身上取出之兩片
    刀片，其中壹片刀刃長一公分寬一點五公分，另壹片刀刃長
    一點六公分寬一點二公分（見原審法院九十六年四月十二日
    審判筆錄）。依上開勘驗之結果可知：扣案已斷裂木柄菜刀
    之刀身除斷裂成二大片（即偵查卷第二十四頁所示）外，另
    不規則刀鋒前緣所斷裂成之二小片則留在巫進興之左側腹部
    骨盆骨內（後經開刀自乙○○左腹部骨盆骨內取出），其餘
    之斷裂刀片則均未尋獲扣案 。參酌：I證人黃戎瑍前開於原
    審審理時所證：被告在伊所經營之攤位拿菜刀後，在與證人
    搶菜刀過程中，一把菜刀因揮到小貨車，致該把菜刀斷裂等
    語；II證人即本案現場之承辦警員茅富雄於原審法院九十六
    年三月十五日審理時證稱：「我到現場，現場一片凌亂，有
    人在咆哮，我有看到被告當時手上有拿刀，我們當時有拿槍
    喝令他丟掉刀子，被告一開始無法回神，後來他才把刀子丟
    到地上」「（問：你到現場時當時乙○○的狀況如何？）答
    ：乙○○狀況不錯，當時他有穿夾克而且看起來很粗壯，他
    本來還拒絕我們將他送醫，是我們堅持說要到醫院檢查看，
    我們當時在現場不知道他有受刀傷，因為乙○○在現場站的
    很挺，還可以走來走去，但是可以看到乙○○的脖子有血跡
    ，可是不知道血是從何處流出來的」「（問：乙○○到送救
    護車之前意識是否都很清楚？）答：很清楚。因為我們跟他
    對話應答清楚」「（問：當初為何會去拍車子的部分，當時
    認為刀子有撞擊車子的位置在哪裡？〈審判長提示警卷第18
    頁照片並告以要旨〉）答：如同我在照片上所畫紅筆之處」
    「（問 ：當時目視車子保險桿前方的U行鐵管是否確實有新
    的傷痕？）答：是，但是因為數位相機的畫素還有金屬反光
    ，所　以相片無法看得那麼清楚」「（問：扣案刀子再加上
    乙○○身上所起出的刀片，仍無法組成壹把完成的刀，妳們
    有無再去現場找剩餘的刀片？）答：我們有再回現場搜場尋
    二、三次，還請攤販老闆將車子移開，但是找不到其餘刀子
    的碎片」等語 ；III警卷所附被告持有菜刀砍到A6-3061號自
    用小貨車左前保桿之相片二幀等情，足見被告於持二支菜刀
    攻擊被害人乙○○前，其中一支木柄菜刀已因撞擊小貨車而
    先行斷裂，而非係因被告之攻擊，而導致刀片斷裂成四片，
    起訴書所指：「…，先持菜刀朝乙○○左側腹、腰部猛力砍
    擊一下，致該菜刀刀片斷裂成四片…」部分，應係與事實及
    卷證不符。
　(3)被害人乙○○所受之傷害未達重傷害之程度，有秀傳紀念醫
    院九十六年一月三十一日九六明秀（醫）字第九六０一七八
    號函一紙附卷可稽。
　(4)被告當時係雙手分持二支菜刀攻擊被害人乙○○，依前所述
　  ，被告在攻擊後即自行停止，而非係趁勢不斷砍擊被害人乙○○身體其他重要部位，再衡以當時被告持有刀械之數量，
    如欲再行砍擊告訴人乙○○，並造成告訴人更大之傷害甚至
    重傷害及死亡應非難事，參酌證人茅富雄開所證，告訴人乙○○受傷之情形，尚乏積極證據證明被告確有殺人之犯意。
　(五)綜上所述，足認被告上開所辯伊沒有殺人之故意乙節，應屬
　  可採，本件事證明確，被告普通傷害之犯行洵堪認定。
四、核被告甲○○所為，係犯刑法第二百七十七條第一項之普通
    傷害既遂罪。原審變更起訴法條，適用刑事訴訟法第二百九
    十九條第一項前段、第三百條，刑法第二百七十七條第一項
    ，刑法施行法第一條之一第一項、第二項前段等規定，並審
    酌被告之平日素行、被告犯罪之動機、目的僅係為男女情感
    之細故即逞一時之戾氣，不思以和善之方式解決糾紛，反在
    情緒波動下持刀傷人，被害人乙○○所受傷害之程度，對於
    社會治安所生之危害甚巨及被告犯罪後之態度與至今仍未與
    被害人乙○○達成和解賠償損害等一切情狀，量處有期徒刑
    一年八月，其認事用法核無違誤，量刑亦屬允當，上訴意旨
    猶執前詞否認犯罪，其上訴為無理由，應予駁回。
五、據上論斷，應依刑事訴訟法第三百六十八條，判決如主文。
本案經檢察官戊○○到庭執行職務。
中　　華　　民　　國　　96　　年　　6 　　月　　27　　日
            刑事第四庭　審判長法  官  洪  耀  宗
                              法  官  江  德  千
                              法  官  劉  登  俊
上列正本證明與原本無異。
檢察官得上訴，被告不得上訴。
如不服本判決應於收受送達後十日內向本院提出上訴書狀，其未
敘述上訴之理由者並得於提起上訴後十日內向本院補提理由書（
均須按他造當事人之人數附繕本）。
                              書記官　粘　銘　環
中　　華　　民　　國　　96　　年　　6 　　月　　28　　日
